【裁判字號】    99,訴,416
【裁判日期】    990611
【裁判案由】    違反臺灣地區與大陸地區人民關係條例等
【裁判全文】
臺灣臺南地方法院刑事判決               99年度訴字第416號
公  訴  人  臺灣臺南地方法院檢察署檢察官
被      告  甲○○
上列被告因違反臺灣地區與大陸地區人民關係條例等案件，經檢
察官提起公訴（98年度偵緝字第1348號），被告就被訴事實為有
罪之陳述，本院合議庭評議由受命法官獨任為簡式審判程序，判
決如下：
    主  文
甲○○共同犯修正前臺灣地區與大陸地區人民關係條例第七十九
條第一項之使大陸地區人民非法進入臺灣地區罪，處有期徒刑拾
月，減為有期徒刑伍月，如易科罰金，以銀元佰元即新臺幣玖
佰元折算壹日。緩刑貳年，緩刑期內付保護管束，並應於本判決
確定之日起壹年內，依執行檢察官之命令，向指定之政府機關、
政府機構、行政法人、社區或其他符合公益目的之機構或團體，
提供捌拾小時之義務勞務。
    事  實
一、甲○○因透過真實姓名不詳之成年男子「宋先生」得知可充
    當假結婚人頭賺錢之訊息後，即經由「宋先生」之介紹，認
    識大陸地區女子吳春蓮，明知其與吳春蓮並無結婚之真意，
    為使吳春蓮以假結婚之方式入境臺灣，竟與「宋先生」共同
    基於使大陸地區人民非法進入臺灣地區之犯意聯絡，由「宋
    先生」提供甲○○交通及食宿費用外，並提供甲○○新臺幣
    4萬元之代價，由甲○○於民國92年5月7日搭機自高雄出境
    ，嗣於同年月19日在福建省福州市民政局（起書誤繕為公證
    處）與吳春蓮先辦理假結婚相關手續，於同月20日取得結婚
    公證書等文件，甲○○隨即於同年月20日返國，甲○○並於
    同年7月14日由「宋先生」安排而委請不知情之高中行持前
    揭公證書填具「大陸地區人民進入臺灣地區旅行證申請書」
    向入出境管理局（現改制為內政部入出國及移民署）申請核
    發旅行證，使該局承辦之公務員為實質審查後，不知有偽，
    發給旅行證而許可其入境，吳春蓮因而於92年8月16日進入
    臺灣地區打工。
二、嗣有與甲○○同行前往大陸地區辦理假結婚之陳明發，於95
    年9月18日向警察機關自首其非法使大陸地區人民非法進入
    臺灣地區犯行（業經本院以96年度簡字第553號判處有期徒
    刑6月，緩刑2年確定），於偵查中向司法警察提及甲○○亦
    涉有犯嫌，經警調查而循線查獲上情。
    理  由
一、被告所犯係死刑、無期徒刑、最輕本刑為3年以上有期徒刑
    以外之罪，其於準備程序中就被訴事實為有罪之陳述，經本
    院告知簡式審判程序之旨，並聽取其與公訴人之意見後，爰
    裁定進行審判程序，合先敘明。
二、上開犯罪事實，業據被告甲○○於本院審理時均坦承不諱，
    核與證人陳明發於警詢及偵查中所證情節相符，並有大陸地
    區結婚證影本、大陸地區人民進入臺灣地區旅行證申請書影
    本、入出國日期證明書影本、大陸地區人民進入臺灣地區保
    證書、委託書、吳春蓮入出境記錄查詢資料及大陸地區人民
    申請來臺查詢資料各1份附卷可稽，足認被告之自白與事實
    相符，堪以採信。是本案事證明確，被告犯行，洵堪認定。
三、新舊法比較：
    被告行為後，臺灣地區與大陸地區人民關係條例業於92年10
    月29日修正公布，並於同年12月31日施行；又被告行為後，
    刑法亦於94年2月2日修正公布，並於95年7月1日施行。而按
    行為後法律有變更者，適用行為時之法律，但行為後之法律
    有利於行為人者，適用最有利於行為人之法律，現行刑法第
    2條第1項定有明文；此條規定乃規範行為後法律變更所生新
    舊法律比較適用之準據法，本身尚無比較新舊法之問題，應
    一律適用裁判時之現行刑法第2條規定以決定適用之刑罰法
    律，先予敘明。又刑法修正之比較新舊法，應就罪刑有關之
    共犯、未遂犯、想像競合犯、牽連犯、連續犯、結合犯，以
    及累犯加重、自首減輕暨其他法定加減原因與加減例等一切
    情形，本於統一性及整體性原則，綜合全部罪刑之結果而為
    比較；但上開規定所揭示之從舊從輕原則，規範目的在於避
    免惡化行為人法律地位，致其受行為時無法預見之刑罰處罰
    ，是此所指之「法律變更」，應係指因法律修正而「刑罰」
    有實質之更異而言（如構成要件或法律效果之變更），如新
    舊法處罰之輕重仍然相同，並無有利或不利之情形，即無適
    用上開規定為比較之餘地，自應依一般法律適用之原則，適
    用現行、有效之裁判時法論處（最高法院95年度第8次、第
    21次刑事庭會議決議意旨參照）。茲就與本件法律適用有關
    之條文，比較說明如下：
  (一)修正前臺灣地區與大陸地區人民關係條例第79條第1項係規
    定：違反第15條第1款規定者，處5年以下有期徒刑、拘役或
    科或併科新臺幣50萬元以下罰金；修正後同條項則調高刑度
    上限規定：違反第15條第1款規定者，處1年以上7 年以下有
    期徒刑，得併科新臺幣100萬元以下罰金。比較新舊法之結
    果，以修正前即行為時之舊法較有利於被告，自應適用修正
    前臺灣地區與大陸地區人民關係條例第79條之規定，予以論
    罪科刑。
  (二)被告與姓名不詳之成年男子「宋先生」行為後，刑法第28條
    已有修正，針對共同正犯之定義，修正後規定為共同「實行
    」犯罪，而修正前同條定義，則為共同「實施」犯罪。依刑
    法修正立法理由，修正前所指「實施」概念，涵蓋「陰謀、
    預備、著手、實行」；修正後則僅限於「實行」。而本件被
    告與「宋先生」就使大陸地區人民吳春蓮非法進入臺灣地區
    之犯行，具有犯意聯絡及行為分擔，且均已達「實行」之階
    段，是無論依修正前後之刑法第28條均構成共同正犯，對被
    告無利或不利之情形，不生新舊法比較之問題，而無刑法第
    2條第1項之適用，應依修正後刑法第28條，論以共同正犯。
  (三)被告行為後，刑法第33條第5款關於「罰金：1元以上」規定
    ，修正公布為「罰金：新臺幣1000元以上，以百元計算之」
    ，故法定本刑中列有罰金刑者，其法定最低度罰金刑因之提
    高，涉及科刑範圍之變更，自有新舊法比較必要。比較結果
    ，以舊法有利於行為人，應適用修正前規定定其罰金部分之
    法定刑。
  (四)被告行為後，業已增訂刑法施行法第1條之1，並規定刑法分
    則編所定罰金刑之貨幣單位為新臺幣，及就分則編各具體條
    文之制訂或修正時間分別規範不同之罰金刑提高標準，是就
    現行刑法中有關於罰金刑處罰規定者，即有就新舊法比較之
    必要，惟經比較增訂之刑法施行法第1條之1與被告行為時之
    罰金罰鍰提高標準條例第1條、現行法規所定貨幣單位折算
    新臺幣條例第2條結果，二者規定適用之結果並無不同，自
    應適用裁判時之法律即刑法施行法第1條之1。
  (五)再被告行為後，除刑法第41條第1項易科罰金之折算標準，
    於94年2月2日修正公布外，罰金罰鍰提高標準條例亦95年5
    月17日修正公布，並均自95年7月1日起施行，依被告行為時
    即修正前刑法第41條第1項前段及廢止前罰金罰鍰提高標準
    條例第2條規定，易科罰金之折算標準應以銀元300元即新臺
    幣900元折算1日，依修正後刑法同條項之規定，易科罰金之
    折算標準則改為以新臺幣1000元、2000元、3000 元折算1日
    ；比較修正前後關於易科罰金折算標準之刑罰法律，當以修
    正前之規定，較有利於被告，應依刑法第2條第1項前段之規
    定，適用修正前刑法第41條第1項前段及廢止前罰金罰鍰提
    高標準條例第2條規定，諭知易科罰金之折算標準。
  (六)經綜合比較結果，以舊法罰金刑之最低度額亦較新法為低，
    對被告較為有利，自應適用修正前刑法第33條第5款之規定
    。
四、論罪科刑：
  (一)按修正前臺灣地區與大陸地區人民關係條例第79條第1項處
    罰違反同條例第15條第1款所定使大陸地區人民非法進入臺
    灣地區罪，凡非經合法手續進入者皆包含之，行為人使大陸
    地區人民以假結婚真入境之脫法方式，進入臺灣地區，即該
    當本罪，自不以偷渡進入為限（最高法院92年台上字第40
    號判決參照）。是核被告所為，仍係違反修正前臺灣地區與
    大陸地區人民關係條例第15條第1款之規定，而犯修正前同
    條例第79條第3項、第1項之使大陸地區人民非法進入臺灣地
    區罪。被告與「宋先生」使大陸地區人民吳春蓮非法進入臺
    灣地區之犯行，有犯意聯絡與行為分攤，俱為共同正犯。爰
    審酌被告以假結婚方式，使大陸地區女子非法進入臺灣地區
    ，影響國家對於大陸人士之入境及居留管理，對社會安全及
    秩序造成潛在威脅，行為誠屬可議，於偵查中雖未坦認犯行
    ，惟念其於本院審理時坦承犯行，態度良好等一切情狀，量
    處如主文所示之刑，並諭知如易科罰金之折算標準，以資懲
    儆。又被告上開犯行，犯罪時間均在96年4月24日前，所犯
    符合中華民國九十六年罪犯減刑條例所定之減刑條件，應依
    該條例第2條第1項第3款之規定，減其刑期二分之一，並諭
    知如易科罰金之折算標準。
  (二)末查被告前未曾因故意犯罪受有期徒刑以上刑之宣告，有臺
    灣高等法院被告前案紀錄表在卷可憑，其因一時貪圖小利，
    短於思慮而罹此刑章，經此偵審科刑教訓，當知警惕，且被
    告犯後始終坦承犯行，態度良好，甚有悔意，信無再犯之虞
    ，本院因認所宣告之刑以暫不執行為適當，爰併諭知緩刑2
    年，以勵自新。惟為使被告切實記取教訓，避免再犯，爰依
    刑法第74條第2項第5款之規定，命被告於本判決確定之日起
    1 年內，依執行檢察官之命令，向指定之政府機關、政府機
    構、行政法人、社區或其他符合公益目的之機構或團體，提
    供80小時之義務勞務，併依刑法第93條第1項第2款之規定，
    於緩刑期間付保護管束。另被告如未於主文所示之期間內履
    行本判決所諭知之負擔，情節重大者，檢察官得依刑事訴訟
    法第476條、現行刑法第75條之1之規定，聲請撤銷對其等所
    為之緩刑宣告。又本件被告犯罪，雖係於95年7月1日新刑法
    施行前所為，然關於行為人是否符合緩刑要件，其判斷標準
    ，非以行為時法律為依據，而係依裁判時法律為依據，蓋緩
    刑條件並非針對行為而設，而係針對宣告刑作為宣告緩刑條
    件，故以裁判時法律為準據。茲新刑法既於95年7月1日施行
    ，則本件關於被告緩刑之宣告要件，自應適用新刑法第74
    條第1項第1款規定，併此敘明。
  (三)檢察官固於審判時，以犯有同罪之案外人陳明發自首犯行，
    經本院判處有期徒刑六月，緩刑二年，而當庭請求本院判處
    被告有期徒刑六月等語。查案外人陳明發於96年4月27日經
    本院以96年度簡字第553號判處有期徒刑六月，緩刑二年確
    定，有臺灣高等法院被告前案紀錄表1紙在卷可資佐證，惟
    本院審酌被告上述各項情事，除宣告緩刑外，並命其於緩刑
    期間內付保護管束，以足收警惕避免再犯之效，仍認以如主
    文所示之刑較妥適，附此敘明。
五、不另為無罪諭知部分：
  (一)公訴意旨另以：被告與「宋先生」、吳春蓮共同基於行使使
    公務員登載不實文書之概括犯意聯絡，由被告持結婚公證書
    等文件，向臺南縣新營市戶政事務所申請結婚登記，使不知
    情之該管戶政事務所承辦人員將此不實事項登載於職務上所
    掌之戶籍登記簿、戶籍謄本及甲○○之國民身分證等公文書
    ，足生損害於戶政管理之正確性。甲○○及「宋先生」復委
    由不知情之高中行，持前開登載不實之戶籍謄本，向內政部
    警政署入出境管理局申請吳春蓮來臺探親，致使不知情之境
    管局人員在職務上所掌之公文書內登載不實事項，並據以核
    發中華民國臺灣地區旅行證，足生損害於政府對大陸地區人
    士入出境管理之正確性，因認被告尚涉有連續犯刑法第216
    條、第214條之行使使公務員登載不實文書罪嫌云云。
  (二)經查：
    1.按刑法第214條所謂使公務員登載不實事項於公文書罪，
      須一經他人之聲明或申報，公務員即有登載之義務，並依
      其所為之聲明或申報予以登載，而屬不實之事項者，始足
      構成，若其所為聲明或申報，公務員尚須為實質之審查，
      以判斷其真實與否，始得為一定之記載者，即非本罪所稱
      之使公務員登載不實（最高法院73年台上字第1710號判例
      可資參照）。
    2.另按戶籍法第25條、第54條、第56條規定：戶籍登記事項
      自始不存在或自始無效時，應為撤銷之登記，故意為不實
      之申請者，由戶政事務所處罰之；次依同法第47條第3、4
      、5項、同法施行細則第13條第1項第9款、第2項、第15條
      之規定，戶籍遷徙登記之申請，應於事件發生或確定後30
      日內為之，申請人應於申請時提出證明遷徙事實之文件，
      由戶政機關查驗核實後為之。足徵戶籍法所謂之遷出及遷
      入登記，並非僅指戶籍上之異動而已，實應包括居住處所
      遷移之事實行為在內，故如僅將戶籍遷出或遷入，而實際
      居住所未隨之遷移，本質上即屬不實，戶政事務所除可依
      上開規定科以行政罰鍰外，並得以其實際上無遷徙之事實
      ，而逕行撤銷其遷入登記。綜合上開規定意旨觀之，設題
      為選舉將戶籍遷入之登記，該管公務員顯有查核之義務，
      縱為選舉而為不實之戶籍遷入，應無刑法第214條之適用
      ，最高法院亦著有91年度第17次刑事庭會議決議及92年度
      台上字第1130號判決意旨可資參照。
    3.經查：本件依上所述，被告雖持通謀而虛偽之假結婚証書
      ，向戶政機關辦理結婚登記，另戶政事務所人員亦因而將
      該不實之結婚事項，登載於職務上所掌之公文書即戶籍資
      料上，並核發戶籍謄本予被告。惟依被告行為時戶籍法第
      4條第1項第4款、第25條、第54條、第56條之規定：結婚
      登記屬於戶籍登記之一種，而戶籍登記事項自始不存在或
      自始無效時，應為撤銷之登記，故意為不實之申請者，由
      戶政事務所處罰之；次依同法第47條第1、3項、第49條及
      被告行為時戶籍法施行細則第13條第1項第6款前段、第2
      項、第15條之規定：戶籍登記之申請，應於事件發生或確
      定後三十日內為之，申請人應於申請時提出證明結婚事實
      之文件，由戶政機關查驗核實後為之，應撤銷登記經催告
      後仍不申請者，戶政事務所得逕為登記，另戶政事務所亦
      得派員查對校正戶籍登記事項。再者，如戶政事務所對結
      婚登記事項，倘有疑義，亦得依行政程序法第一章第六節
      之規定調查相關証明文件，亦即得通知相關之人陳述意見
      ，或選定適當之人為鑑定，或實施勘驗。足見依上開規定
      意旨觀之，戶政事務所對申請人提出之結婚登記申請，如
      認係通謀而虛偽之不實申請者，除可依上開規定科以行政
      罰鍰外，並得以其實際上並無結婚之事實，而撤銷其結婚
      登記，另亦得派員查對校正戶籍登記事項，如有疑義，亦
      得為上開之鑑定或勘驗等行為，足徵戶政事務所之承辦公
      務員對於結婚登記之事實是否真實顯有查核之義務，而有
      實質審查之權至明，是被告雖持通謀而虛偽之假結婚証書
      ，向戶政機關辦理結婚登記，另戶政事務所人員亦因而將
      該不實之結婚事項，登載於職務上所掌之公文書即戶籍資
      料上，並核發戶籍謄本予被告，惟承辦系爭結婚登記之戶
      政事務所人員，對被告結婚登記之聲請是否真實，既有實
      質審查之權，則揆諸上開說明，自難謂被告應負刑法第
      216條、第214條之罪責。
    4.次依上所述，被告雖持不實之其與吳春蓮已結婚之戶籍資
      料，委請不知情之高中行向內政部警政署入出境管理局申
      請核發吳春蓮之中華民國旅行證，另入出境管理局亦因而
      核發之中華民國旅行證。惟查：
      (1)按大陸地區人民，須經主管機關許可始得進入臺灣地區
        ，臺灣地區與大陸地區人民關係條例第10條第1項定有
        明文，而主管機關內政部亦訂定「大陸地區人民進入臺
        灣地區許可辦法」以資規範。次按大陸地區人民進入臺
        灣地區許可辦法辦法第4條規定：「大陸地區人民為臺
        灣地區人民之配偶，申請進入臺灣地區團聚，主管機關
        經審查後得核給一個月停留期間之許可；通過面談准予
        延期後，得再核給五個月停留期間之許可。」，同辦法
        第17條第1項第7款之規定：「大陸地區人民申請進入台
        灣地區，有事實足認係通謀而為虛偽結婚者，得不予許
        可；已許可者，得撤銷或廢止其許可，並註銷其旅行證
        。」，次依同辦法第19條之規定：「大陸地區人民申請
        進入台灣地區，所檢附大陸地區製作之文書，主管機關
        得要求當事人送由行政院設立或指定之機構或委託之民
        間團體查證、驗証。」。
      (2)依上開規定意旨觀之，足見入出境管理局對於大陸地區
        人民申請進入台灣地區，於審查時如發現係通謀而為虛
        偽之假結婚者，得不予許可；已許可者，得撤銷或廢止
        其許可，並註銷其旅行證；另亦得要求當事人將提出之
        大陸地區製作之文書送由行政院設立或指定之機構或委
        託之民間團體查證、驗証，足徵入出境管理局之承辦公
        務員對當事人提出文件之真實性顯有查核之義務，而有
        實質審查之權至明，要可認定。
      (3)綜上所述，本件被告雖持不實之其與吳春蓮已結婚之戶
        籍資料，委請不知情之高中向入出境管理局申請核發吳
        春蓮之中華民國旅行證，入出境管理局亦因而核發中華
        民國旅行證予吳春蓮，有「大陸地區人民進入臺灣地區
        旅行證申請書」影本一紙在卷可資認定，惟承辦系爭旅
        行證核發業務人員，對所提出文件之真實性，既有實質
        審查之權，並於上開申請書「入出境管理局處理意見欄
        」確實記載審查意見（見偵查卷頁52），則揆諸上開說
        明，自亦難謂被告應負刑法第216條、第214條之罪責（
        最高法院96年台上字第7360號判決意旨參照）。
  三綜上所述，被告被訴此部分行為尚難認應成立刑法第216、
    214條之罪責。此外，復無其他積極証據足資證明被告確有
    此部分犯行，是被告被訴此部分犯行尚屬不能證明，惟公訴
    意旨認被告被訴此部分犯行與前揭起訴論罪科刑部分犯行，
    係屬修正前刑法牽連犯及連續犯裁判上一罪，爰不另為無罪
    之諭知，併此敘明。
據上論斷，應依刑事訴訟法第273條之1第1項、第299條第1項前
段，民國92年12月31日施行前之臺灣地區與大陸地區人民關係條
例第79條第1項、第15條第1款，新修正刑法第2條第1項前段、第
11 條、修正前刑法第28條、第41條第1項、新修正刑法第74條第
1項第1款、第2項第5款、第93條第1項第2款，刑法施行法第1條
之1，中華民國96年罪犯減刑條例第2條第1項第3款、第7條、第9
條，廢止前罰金罰鍰提高標準條例第2條，判決如主文。
本案經檢察官高祈提起公訴；檢察官乙○○到庭執行職務。
中    華    民    國    99    年    6     月    11    日
                        刑事第八庭    法  官  洪士傑
以上正本證明與原本無異
如不服本判決應於收受本判後10日內向本院提出上訴書狀，並應
敘述具體理由。其未敘述上訴理由者，應於上訴期間屆滿後20日
內向本院補提理由書狀（均須按他造當事人之人數附繕本）「切
勿逕送上級法院」。
                                      書記官  許雅華
中    華    民    國    99    年    6     月    14    日

司法院資訊處製作；財團法人民間司法改革基金會備份。
